【裁判字號】    99,審訴,522
【裁判日期】    991231
【裁判案由】    毒品危害防制條例
【裁判全文】
臺灣桃園地方法院刑事判決             99年度審訴字第522號
公  訴  人  臺灣桃園地方法院檢察署檢察官
被      告  江瑋敏
上列被告因違反毒品危害防制條例案件，經檢察官提起公訴（99
年度毒偵字第405 號），本院判決如下：
    主      文
江瑋敏施用第一級毒品，累犯，處有期徒刑捌月。
    事      實
一、江瑋敏前於民國89年間因施用毒品案件，經本院以89年度毒
    聲字第4505號裁定送觀察、勒戒後，認有繼續施用毒品之傾
    向，再由本院以89年度毒聲字第6048號裁定令入戒治處所施
    以強制戒治，後經本院以90年度毒聲字第1115號裁定停止戒
    治出所，交付保護管束，嗣經本院以90年度毒聲字第3243號
    裁定撤銷停止戒治，復令入戒治處所施以強制戒治，已於91
    年5 月8 日執行完畢，該次施用毒品犯行，並經臺灣桃園地
    方法院檢察署檢察官以92年度戒偵字第347 號為不起訴處分
    確定。復於上揭強制戒治執行完畢釋放後5 年內之91年間，
    因施用毒品案件，經本院以92年度毒聲字第474 號裁定令入
    戒治處所施以強制戒治，嗣經毒品危害防制條例修正報結出
    所，該次施用毒品犯行，並經本院以93年度訴字第1768號判
    決判處有期徒刑7 月確定；另於91年間因竊盜案件，經臺灣
    高等法院以94年度上易字第415 號判決判處有期徒刑3 年2
    月確定；又於92年間因竊盜案件，經本院以93年度訴字第11
    49號判決判處有期徒刑4 月確定；又於92年間因偽造文書案
    件，經臺灣臺北地方法院以94年度易字第346 號判決判處有
    期徒刑5 月確定；上開各罪，除不得減刑之91年間所犯竊盜
    案件，經臺灣高等法院以94年度上易字第415 號判決判處有
    期徒刑3 年2 月之刑期外，餘均經臺灣臺北地方法院以96年
    度聲減字第2539號裁定減刑，並與上揭不得減刑之經判決有
    期徒刑3 年2 月之刑期裁定定其應執行有期徒刑3 年8 月確
    定，入監執行後，於97年3 月28日假釋出監，併付保護管束
    ，迄至97年6 月8 日保護管束期滿，未經撤銷假釋，其未執
    行之刑，以已執行論（於本案構成累犯）。詎其猶不知悔改
    ，復基於施用第一級毒品海洛因之犯意，於98年10月20日上
    午10時40分許為警採尿時往前回溯26小時內之某時，在臺灣
    地區某不詳處所，以不詳方式，施用第一級毒品海洛因1 次
    。嗣因其為列管毒品人口，經警通知於98年10月20日到場接
    受採尿，經採其尿液送驗後，結果呈嗎啡陽性反應。
二、案經桃園縣政府警察局桃園分局報告臺灣桃園地方法院檢察
    署檢察官偵查起訴。
    理      由
壹、證據能力部分：
一、按被告以外之人於審判外之言詞或書面陳述，除法律有規定
    者外，不得作為證據，刑事訴訟法第159 條第1 項固定有明
    文。然被告以外之人於審判外之陳述，雖不符刑事訴訟法第
    159 條之1 至之4 之規定，而經當事人於審判程序同意作為
    證據，法院審酌該言詞陳述或書面陳述作成時之情況，認為
    適當者，亦得為證據；又當事人、代理人或辯護人於法院調
    查證據時，知有刑事訴訟法第159 條第1 項不得為證據之情
    形，而未於言詞辯論終結前聲明異議者，視為有前項之同意
    ，刑事訟訴法第159 條之5 亦定有明文。又刑事訴訟法第15
    9 條之5 的立法意旨在於傳聞證據未經當事人之反對詰問予
    以核實，原則上先予排除。惟若當事人已放棄反對詰問權，
    於審判程序中表明同意該等傳聞證據可作為證據；或於言詞
    辯論終結前未聲明異議，基於尊重當事人對傳聞證據之處分
    權及證據資料愈豐富，愈有助於真實發見之理念，上開傳聞
    證據亦均得資為證據。經查：本件認定事實所引用之卷內卷
    證資料雖屬被告以外之人於審判外之書面陳述，惟被告及檢
    察官於本院審理中，經本院逐一提示時，均未於言詞辯論終
    結前表示異議，並不爭執其證據能力，且卷內之文書證據及
    物證等，亦無刑事訴訟法第159 條之4 之顯有不可信之情況
    與不得作為證據之情形，則依刑事訴訟法第159 條之5 之規
    定，本件認定事實所引用之所有文書證據、物證等證據，均
    有證據能力。
貳、實體部分：
一、訊據被告江瑋敏矢口否認於上揭時、地，有何施用第一級毒
    品海洛因之犯行，先辯稱：伊沒有施用毒品，是服用慢性病
    藥物甘草止咳水，我是採尿前2 、3 天喝了甘草止咳水，因
    我有類風濕關節炎，所以長庚每天都有給我藥，我是按處方
    吃藥，疼痛時長庚醫院拿的甘草止咳水云云，後又辯稱：採
    尿前曾在桃園署立醫院照顧奶奶，因有感冒等症狀前往署立
    醫院對面的佳赫藥局購買甘草止咳水等藥，是在採尿時前二
    、三天服用後，就沒再喝了，伊確實沒有處分簽也在藥局買
    到甘草止咳水；復又改稱：不記得何時服用的、一直有買斯
    斯感冒藥、潰克錠、化痰的藥云云。經查：
  (一)被告於上揭時間為警採集之尿液，經送請臺灣檢驗科技股份
    有限公司以酵素免疫分析法（EIA ）初步檢驗，再以氣相層
    析質譜儀法（GC/MS ）確認分析結果，確呈嗎啡陽性反應，
    此有臺灣檢驗科技股份有限公司98年11月3 日出具之UL/200
    9/A0880 號濫用藥物檢驗報告及列管毒品人口尿液檢體採集
    送驗紀錄表各1 紙附卷足憑。按以目前常用檢驗尿液中是否
    含有毒品反應之方法，有免疫學分析法和層析法兩類，尿液
    初步檢驗採免疫學分析法，由於該分析法對結構類似之成分
    ，亦可能產生反應，故初步檢驗呈陽性反應者，需採用另一
    種不同分析原理之檢驗方法進行確認，經行政院衛生署認可
    之檢驗機構採用氣相層析質譜儀（GC/MS ）分析法。以氣相
    層析質譜儀分析法進行確認者，均不致產生偽陽性反應，此
    有行政院衛生署管制藥品管理局92年6 月20日管檢字第0920
    004713號函可供參照。次按，海洛因經注射入人體後，約百
    分之80於24小時內自尿中排出，一般而言，尿液中能否驗出
    嗎啡陽性與其投與量、投與途徑、採尿時間、個人體質及檢
    驗方法之靈敏度有關，國外曾有文獻報導注射6 毫克之海洛
    因鹽酸鹽，其代謝物嗎啡之平均可檢出時限約為26小時，亦
    有行政院衛生署藥物食品檢驗局81年9 月8 日81藥檢壹字第
    81 14885號函、81年2 月8 日81藥檢壹字第001156號函可考
    ，足認上開檢驗結果應認定為真實而堪採信。
  (二)經本院依職權傳喚證人即佳赫藥局洪慧群藥師於審理中具結
    ：「（審判長問：是否認識被告？）證人答：我真的不認識
    ，且在庭外，被告還有問證人來了嗎，我可以認定被告根本
    不認識我。」、「我一天15小時在藥局，被告不認識我很奇
    怪。」、「（甘草止咳水）那不是管制藥，但那是處方藥物
    ，一定要有處方箋我們才會賣給他，要請江瑋敏提出他有跟
    佳赫藥局購買藥物的證明。」、「（審判長問：你如何可以
    確認買藥的人是有跟你買過或是沒有跟你們買過？）證人答
    ：貴院曾有函詢我們江瑋敏是否有到本藥局購買甘草止咳水
    ，我有找過處方箋，處方箋中並沒有找到江瑋敏的名字，因
    為我們要跟健保局連線，他會做稽查的動作，所以我們每個
    月會針對處方藥物會做紀錄及保管。」、「（審判長問：本
    院是函詢江瑋敏有無到貴局購買甘草止咳水時，依你剛才所
    述，你有找過處方箋，期間為何？）證人答：領甘草止咳水
    的人並不多，一般都是老人家居多，我當時是從98年開始找
    ，找到貴院函詢的期間，都沒有找到江瑋敏的名字。」、「
    （檢察官問：如有患者到自櫃藥局購買甘草止咳水，流程如
    何？證人答：這不是管制，而是處方藥，如有急用，有醫師
    的簽名有可以，比方說前幾天有一個案例，醫生如果要開處
    方籤的話可能是28天，但不知道對於患者有沒有影響，所以
    醫師會先傳處方籤。」、「（檢察官問：依照你的說法，沒
    有出示處方籤，你們是不可能出售甘草止咳水？證人答：對
    。」、「（被告問：去年十月份我有去藥局買潰克錠、化痰
    的藥、甘草止咳水，我當時是跟一位女性及男性員工買，是
    否有此事？證人答：其實我不太記得。」、「（被告問：我
    真的有去藥局買兩次，我是驗尿人口，服用之後會有陽性反
    應，是否確定我有去買藥？證人答：我對被告沒有什麼印象
    ，太多人我不記得。」、「（被告問：沒有處方籤之下可否
    購買甘草止咳水？證人答：不會，我們要有處方籤，而且要
    過健保卡。」、「（被告問：為何有賣甘草止咳水，卻沒有
    印象？證人答：甘草止咳水必須要有處方籤，我對你沒有印
    象，且客人這麼多，我不記得。」、「（被告問：是否是家
    庭式經營藥局？有一位男性？）證人答：他是我爸爸，但不
    常來，而且我爸爸對於甘草止咳水根本就不瞭解。」等語，
    是證人江慧群或因佳赫藥局客人眾多，並不認識被告，然甘
    草止咳水係處方藥，非持處分箋不得購買，被告江瑋敏既未
    取得處方箋之情況下，亦無可能在佳赫藥局購得甘草止咳水
    ，再參以證人江慧群在本院審理中具結證詞，且與被告間並
    無嫌隙，當無需虛偽陳述而使己自陷刑責，況證人洪慧群亦
    證稱因甘草止咳水是處分用藥，非管制用藥，自無為逃脫行
    政責任而隱瞞事實等情，被告既無在佳赫藥局購買甘草止咳
    水之紀錄，已如前述，復有佳赫藥局99年10月18日陳報狀1
    紙在卷可稽，是被告所辯於採尿前，曾有未持甘草止咳水之
    處方簽前往佳赫藥局購買乙節，亦無證據足資佐證，自無法
    使本院形成有利之心證。
  (三)另本院請證人洪慧群與被告當庭繪製該藥局擺放甘草止咳水
    之位置，然從兩人所繪製之現場圖觀之，就甘草止咳水擺放
    之方向而言，雖大致相同，然就甘草止咳水擺放之櫃中之中
    層、下層及排放之方式，二人所述不同，證人洪慧群證述該
    甘草止咳水可透過玻璃窗看到之情下，亦難認被告所辯屬實
    ，況案發後，被告也自承曾前往佳赫藥局查地址等情下，其
    亦有可能於案發後有進入佳赫藥局查證，此自無法為有利被
    告之認定。再參以被告於本院審理時陳稱，所吃的藥物，都
    有留藥袋，只有吃這些藥物，然本院檢視被告庭呈於本院之
    藥袋，亦無與本案有關聯性，此有上揭藥袋附於本院卷可參
    。被告復未能提出確有購買並服用甘草止咳水之其他證據可
    資調查，本院細繹全部卷證，尚無從得有被告在佳赫藥局購
    買甘草止咳水之心證。是被告辯稱在佳赫藥局購買甘草止咳
    水服用一節，尚無足採。
  (四)另被告辯稱在署立醫院照顧奶奶期間，因身體不適有購買甘
    草止咳水云云，經本院依職權調閱行政院衛生署桃園醫院之
    就診記錄，江吳員妹確有無98年10月1 日至98年10月27日住
    院，此有行政院衛生署桃園醫院99年12月16日桃醫病歷字第
    0990011687號函在卷可參，然被告既在院照顧江吳員妹，也
    知其是毒品之列管人口，對於藥物之服用，應比其他人更為
    注意及小心之情況下，何以不在院直接就診，確前往醫院外
    之佳赫藥局買成藥，此亦與常理不符，況甘草止咳水，既為
    處分用藥，被告可以直接在桃園醫院就診，並請桃園醫院開
    立處分簽，而該項病歷資料，亦可以證明其所言實在，是此
    舉亦有違常理，被告既未提出資料證明，以證其事，縱其於
    江吳員妹住院期間確有身體不適現象，亦難使本院認被告並
    有購買甘草止咳水之情事。退步言之，縱被告確有服用甘草
    止咳水，但甘草止咳水停藥2 、3 天後接受尿液檢測，則其
    出現尿液檢測呈可待因陰性、嗎啡陽性628ng/ml反應之機會
    不大，亦有晟德大藥廠股份有限公司99年9 月6 日晟德（99
    產）字第990901 號 函可參，是其所辯，顯係卸責之詞，不
    足採信。
  (五)被告另以服用長庚醫院開立之類風濕性關節炎藥物置辯，惟
    查，依被告98年10月間長庚醫院病歷紀錄，僅Ultracet tab
    +Ac etaminophen 屬嗎啡類藥物（與嗎啡藥物機轉相同，但
    不含嗎啡成分），服用上述藥物後，不會代謝為嗎啡，其尿
    液經以氣相層析質譜分析法（GC/MS ）檢測，不會產生嗎啡
    或可待因陽性反應之結果，復有長庚醫療財團法人林口長庚
    紀念醫院99年8 月25日（99）長庚院法字第0240號函、法務
    部法醫研究所99年11月8 日法醫毒字第0990006165號函、台
    灣檢驗科技股份有限公司99年11月10日台檢（化超）- 北字
    第99 1110 號函各1 紙在卷可證。故被告服用上揭藥物後，
    尿液中當不致出現嗎啡反應。
  (六)又被告辯稱：服用斯斯感冒藥云云，然查，被告前於98年7
    月間因施用毒品案件，被告堅稱係服用斯斯感冒膠囊所致，
    並提出斯斯感冒膠囊為證，斯斯感冒膠囊藥品成分Codeine
    Phosphate 含可待因成分，尿液檢查結果會呈可待因及嗎啡
    陽性反應，檢察官認被告之犯罪嫌疑不足，對被告以98年度
    毒偵字第4610號為不起訴處分確定。而本次被告為警查獲後
    ，經警詢及本院準備程序中均未陳明有服用斯斯感冒膠囊，
    而於本院最後審理期日時，始辯稱有服用斯斯感冒膠囊，況
    服用斯斯感冒藥後，尿液會呈現可待因及嗎啡反應，而本件
    被告之尿檢數值僅出現鴉片類嗎啡之陽性反應，亦此函覆資
    料不符，是其所辯不符，顯係臨訟杜撰之詞。本件被告先於
    本院99年4 月14日準備程序時陳稱，係服用長庚醫院開的甘
    草止咳水云云，然經本院調取被告於長庚醫院之病歷資料，
    當庭提示予被告其於98年10月間，長庚醫院並未開給被告甘
    草止咳水後，被告隨即於本院99年10月8 日準備程序時，改
    稱甘草止咳水非長庚醫院所開的藥，會另行陳報購買甘草止
    咳水的藥局；之後又於審理期日時，又改稱一直有買斯斯感
    冒藥、潰克錠、化痰的藥等，被告前、後所辯已有不一，其
    是否可信採，已有疑義。
  (七)按施用第一、二級毒品為犯罪行為，毒品危害防制條例第10
    條定有處罰明文。故施用第一、二級毒品者，依前揭規定本
    應科以刑罰。惟基於刑事政策，對合於一定條件之施用者，
    則依同條例第20條、第23條之規定，施以觀察、勒戒及強制
    戒治之保安處分。又毒品危害防制條例於92年7 月9 日修正
    公布，自93年1 月9 日施行，其中第20條、第23條將施用毒
    品之刑事處遇程序，區分為「初犯」及「5 年內再犯」、「
    5 年後再犯」。依其立法理由之說明：「初犯」，經觀察、
    勒戒或強制戒治後，應為不起訴處分或不付審理之裁定；經
    觀察、勒戒或強制戒治執行完畢釋放後，「5 年內再犯」者
    ，因其再犯率甚高，原實施之觀察、勒戒及強制戒治既已無
    法收其實效，爰依法追訴或裁定交付審理。至於經觀察、勒
    戒或強制戒治執行完畢釋放後，「5 年後再犯」者，前所實
    施之觀察、勒戒或強制戒治已足以遮斷其施用毒品之毒癮，
    為期自新及協助其斷除毒癮，仍適用「初犯」規定，先經觀
    察、勒戒或強制戒治之程序。從而依修正後之規定，僅限於
    「初犯」及「5 年後再犯」二種情形，始應先經觀察、勒戒
    或強制戒治程序。倘被告於5 年內已再犯，經依法追訴處罰
    ，縱其第3 次（或第3 次以上）再度施用毒品之時間，在初
    犯經觀察、勒戒或強制戒治執行完畢釋放5 年以後，已不合
    於「5 年後再犯」之規定，且因已於「5 年內再犯」，顯見
    其再犯率甚高，原實施觀察、勒戒或強制戒治，已無法收其
    實效，即應依該條例第10條處罰（最高法院97年度第5次 刑
    事庭會議決議參照）。經查被告有上揭事實欄所載關於施用
    毒品之觀察、勒戒、強制戒治處遇及因施用毒品經本院分別
    判處罪刑確定之科刑紀錄。被告於強制戒治執行完畢5年 內
    再施用毒品，且經判處罪刑確定，即係「5 年內再犯」，甚
    為明確。衡諸前揭說明，本案被告犯行既非初犯，亦非毒品
    危害防制條例第20條第3 項所指「5 年後再犯」之情形，即
    應依法訴追審理。
  (八)綜上，足認被告所辯，無非事後飾卸之詞，不足採信。本件
    事證明確，被告上開犯行洵堪認定，應依法論罪科刑。
二、核被告所為，係犯毒品危害防制條例第10條第1 項施用第一
    級毒品罪。其施用前非法持有毒品海洛因之低度行為，應為
    施用毒品之高度行為所吸收，不另論罪。被告有如事實欄所
    載之犯行及執行情形，有臺灣高等法院被告前案紀錄表在卷
    可按，其受徒刑之執行完畢，5 年以內故意再犯本案有期徒
    刑以上之罪，為累犯，應依刑法第47條第1 項規定加重其刑
    。爰審酌被告前因施用毒品經觀察勒戒、強制戒治執行完畢
    釋放後，仍無法斷絕施用毒品惡習，顯見其意志力薄弱，自
    有使其與社會上毒品來源隔離，使其能深自反省，斷絕與毒
    品接觸之必要及其犯罪之動機、目的、手段等一切情狀，量
    處如主文所示之刑，以示懲儆。
據上論斷，依刑事訴訟法第299 條第1 項前段，毒品危害防制條
例第10條第1 項，刑法第11條前段、第47條第1 項，判決如主文
。
本案經檢察官簡方毅到庭執行職務。
中    華    民    國    99    年    12    月    31    日
                        刑事庭  審判長法  官  鍾雅蘭
                                      法  官  許曉微
                                      法  官  顏世翠
以上正本證明與原本無異。
如不服本判決，應於判決送達後10日內向本院提出上訴狀（應附
繕本），其未敘述上訴理由者，應於上訴期間屆滿後20日內補提
理由書狀於本院，上訴於臺灣高等法院。
                                書記官  石曉芸
中    華    民    國    99    年    12    月    31    日
附錄本案論罪科刑依據之法條：
毒品危害防制條例第10條
施用第一級毒品者，處6 月以上5 年以下有期徒刑。
施用第二級毒品者，處3 年以下有期徒刑。

司法院資訊處製作；財團法人民間司法改革基金會備份。
